臺灣高等法院民事判決　　　　　　　　　100年度上字第468號
上　訴　人　林道彬
訴訟代理人　劉緒倫律師
複代　理人　李宗輝律師
被上　訴人　葉淑美
訴訟代理人　張俊傑律師
被上　訴人　王涵偉
訴訟代理人　蕭美玲律師
　　　　　　李漢鑫律師
上　一　人
複代　理人　陳建偉律師
上列當事人間損害賠償事件，上訴人對於中華民國100年1月31日
臺灣士林地方法院98年度訴字第1469號第一審判決提起上訴，並
為訴之追加，本院於100年8月23日言詞辯論終結，茲判決如下：
    主  文
上訴及追加之訴均駁回。
第二審及追加訴訟費用由上訴人負擔。
    事實及理由
一、按在第二審為訴之變更或追加，非經他造同意不得為之。但
    請求之基礎事實同一者，不在此限，此觀民事訴訟法第446
    條第1項、第255條第1項第2款規定自明。本件上訴人於原審
    主張與被上訴人葉淑美簽訂不動產買賣契約書（下稱系爭買
    賣契約），約定伊以總價新臺幣（下同）3,116萬元向被上
    訴人葉淑美購買分別登記為訴外人陳淑方、陳淑菁所有，門
    牌號碼為臺北市○○○路488巷1弄1號（含地下室）及同巷1
    弄 3號（含地下室）之房屋及坐落基地（以下合稱系爭復興
    北路房屋，並分別以門牌號碼稱之），並辦理所有權移轉登
    記完畢，嗣被上訴人葉淑美見房價飆漲，竟要求伊簽訂協議
    書（以下稱系爭協議書），約定系爭復興北路房屋倘於97年
    5 月11日前未能出售、付清尾款，即應移轉登記予陳淑方及
    陳淑菁所有，被上訴人葉淑美並出具授權書（以下稱系爭授
    權書），授權伊出售系爭復興北路 3號房屋，詎伊將系爭復
    興北路房屋所有權移轉登記予陳淑方及陳淑菁後，被上訴人
    葉淑美即將門鎖更換，且拒絕收受伊所繳付之銀行貸款，並
    於97年7月8日以伊未再繳付銀行貸款為由，表明終止系爭授
    權書之法律關係，並另於98年2月21日將系爭復興北路3號房
    屋出售予他人，被上訴人葉淑美顯已無法履行系爭協議書之
    約定而屬給付不能，自應賠償伊因而所受已支付價金及貸款
    利息之損害共計367萬1,751元等情，爰依系爭協議書之法律
    關係、民法第226條、第229條、第232條之規定，請求被上
    訴人葉淑美應給付367萬1,751元及法定遲延利息。嗣於本院
    審理時，主張解除系爭授權書，並追加依授權約定、民法第
    259條、第260條為請求，核其請求之基礎事實均係本於被上
    訴人有無給付不能或遲延之情事，其基礎事實同一，應予准
    許，合先敘明。
二、上訴人主張：(一)伊前於96年 1月間經由被上訴人葉淑美之介
    紹，以總價新臺幣（以下同）765萬元向被上訴人王涵偉購
    買門牌號碼為臺北市○○區○○街71巷93弄19號 3樓之房屋
    及其坐落基地（以下系爭江南街房屋），並移轉登記為伊所
    指定之訴外人即其兄林旻德所有，惟伊於同年11月間欲將該
    房屋出售予訴外人丁初穗時，始知該屋曾發生有人於其內燒
    炭自殺之情，雙方遂同意解約。被上訴人於伊購買系爭江南
    街房屋前均已知悉其內曾有人燒炭自殺乙情，然均未據實以
    告，致伊因受有購買系爭江南街房屋之差價65萬元、支出介
    紹費7萬6,500元及安排銀行貸款報酬15萬3,000元，共計87
    萬9,500 元之損害，被上訴人王涵偉自應對伊負物之瑕疵擔
    保責任，賠償伊上開金額並減少系爭江南街房屋之價金，被
    上訴人葉淑美則應依民法委任契約之法律關係，與被上訴人
    王涵偉就相同金額之損害，負不真正之連帶損害賠償責任。
    (二)另伊於96年10月 4日與被上訴人葉淑美簽訂系爭買賣契約
    約定以3,116萬元購買登記為訴外人陳淑方、陳淑菁所有之
    系爭復興北路房屋，伊已分別給付116萬元、83萬元、2000
    元及50萬元，並於96年12月27日移轉所有權登記予伊，嗣因
    伊於銀行貸款不順利，遂依系爭買賣契約第12條第 1點之約
    定，以交付支票予被上訴人葉淑美之方式，繼續自96年11月
    4日起支付系爭復興北路房屋原銀行貸款每月16萬2,000元，
    至97年 6月17日止共已給付367萬1,751元。詎被上訴人葉淑
    美見房價飆漲，竟要求伊於97年 4月23日與其簽訂系爭協議
    書，約定系爭復興北路房屋倘於97年 5月11日前未能出售、
    付清尾款，即應移轉登記予陳淑方及陳淑菁所有，且系爭買
    賣契約自97年 5月12日起失效，伊所交付之各款項，同意由
    被上訴人葉淑美沒收。被上訴人葉淑美並於當日出具系爭授
    權書，授權伊出售系爭復興北路3號房屋，授權期間自97年5
    月15日起至97年10月14日止。詎伊於97年 5月12日將系爭復
    興北路房屋所有權移轉登記予陳淑方及陳淑菁後，被上訴人
    葉淑美即將系爭復興北路房屋門鎖更換，且拒絕收受伊所繳
    付之銀行貸款，並於97年7月8日表明終止系爭授權書之法律
    關係，嗣另於98年2月21日將系爭復興北路3號房屋出售予他
    人，被上訴人葉淑美顯已無法履行系爭協議書之約定而屬給
    付不能，自應賠償伊因而所受已支付價金及貸款利息之損害
    共計367萬1751元等情，爰依民法第354條、第359條、第360
    條，第535條、第540條、第544條之規定，求為命被上訴人
    葉淑美或王涵偉應給付上訴人87萬9,500元，及依系爭協議
    之法律關係、民法第226條、第229條、第232條之規定，求
    為命被上訴人葉淑美應給付上訴人367萬1,751元，及均自起
    訴狀繕本送達翌日起算法定遲延利息之判決（原審為上訴人
    敗訴之判決，上訴人不服，提起上訴，並就系爭復興北路房
    地部分追加依民法第259條、第260條為請求）。上訴聲明：
    (一)原判決廢棄。(二)被上訴人葉淑美或王涵偉應給付上訴人87
    萬9,500元，及自起訴狀繕本送達翌日起至清償日止按年息
    5%計算之利息。(三)被上訴人葉淑美應給付上訴人367萬1,751
    元，及自起訴狀繕本送達翌日起至清償日止按年息5%計算之
    利息。(四)願供擔保請准宣告假執行。
三、被上訴人王涵偉則以：系爭江南街房屋固曾發生有人於其內
    燒炭自殺之情，然並非發生於伊持有系爭江南街房屋產權之
    期間，且伊前手馬勝宏亦僅向伊告知有人燒炭自殺等語，然
    此非伊所親自聞見，是否確有其事已有疑義，經伊查詢後得
    知並無在系爭江南街房屋內死亡之事實，從而伊將所知悉之
    事項轉由被上訴人葉淑美告知上訴人，依內政部之函釋，系
    爭江南街房屋並非上訴人所稱之凶宅，即無物之瑕疵，亦無
    故意不告知瑕疵之情，故上訴人雖稱其係於96年11月30日欲
    將系爭江南街房屋出售時始知系爭江南街房屋友人於其內燒
    炭自殺之事實，上訴人遲至98年 9月14日始提起本件訴訟，
    請求伊負物之瑕疵擔保責任賠償損害，顯已逾越民法第365
    條第1項規定之法定期間。再上訴人雖無法以其主張之830萬
    元出售系爭江南街房屋，然其早於本件起訴前以880萬元之
    價額將系爭江南街房屋出售予訴外人顏嘉慶，縱系爭江南街
    房屋確曾發生有人於其內燒炭自殺之情，上訴人亦未因而受
    有損害，且上訴人主張其因買受系爭江南街房屋所支出之介
    紹費及報酬，均為其買賣房屋之正常支出，與物之瑕疵無涉
    ，上訴人主張伊應負物之瑕疵擔保責任，賠償其所支出上開
    費用，實屬無據等語，資為抗辯。並答辯聲明：上訴駁回。
    被上訴人葉淑美則以：伊僅因知悉被上訴人王涵偉欲出售系
    爭江南街房屋，而告知上訴人，並介紹上訴人與被上訴人王
    涵偉見面，由雙方自行商議系爭江南街房屋買賣事宜，伊並
    未受上訴人之委任，更未受有上訴人所稱之各項報酬，上訴
    人依民法委任之法律關係為本件請求，即無理由。而系爭江
    南街房屋經被上訴人王涵偉查詢後得知均無人在其內自殺身
    亡，伊僅轉達被上訴人王涵偉上開查詢結果予上訴人，確實
    不知有人曾於系爭江南街房屋內燒炭自殺之情，再者，上訴
    人為資深房地產投資客，衡情應就其投資標的有所查探並蒐
    集資料，自已知悉該燒炭自殺之傳聞，從而縱認系爭江南街
    房屋確曾有人於其內燒炭自殺，上訴人顯已知悉，而其嗣後
    以880萬元之價額將系爭江南街房屋出售予他人，已賺有價
    差達115萬元，上訴人並未受有損害，自無從主張物之瑕疵
    擔保。再伊係受訴外人陳淑菁之授權，代理陳淑菁與上訴人
    簽立系爭買賣契約、協議書及授權書，伊並非系爭買賣契約
    及協議書之當事人，上訴人對伊為本件請求，顯無理由。而
    本件實係陳淑方與陳淑菁出賣系爭復興北路房屋予上訴人，
    然上訴人未依約代償銀行貸款，即擅自欺矇移轉系爭復興北
    路房屋所有權予己，嗣經伊發現後追回移轉登記予陳淑方及
    陳淑菁所有，上訴人更一再向地政機關提出異議，拖延阻撓
    ，從而依系爭協議書之約定，上訴人前所支付系爭復興北路
    房屋之價金均已依約沒收等語，資為抗辯。並答辯聲明：上
    訴及追加之訴均駁回。
四、查上訴人於96年1月9日經被上訴人葉淑美之介紹，向被上訴
    人王涵偉購買系爭江南街房屋，並登記於訴外人林旻德名下
    ，嗣上訴人已於98年7月30日將該房屋以880萬元出售予訴外
    人顏嘉慶；另被上訴人葉淑美以簽約代理人身分代理訴外人
    陳淑方、陳淑菁於96年10月 4日與上訴人簽訂買賣契約，約
    定以3,116萬元出售登記於陳淑方、陳淑菁名下之系爭復興
    北路房屋，雙方於96年11月 2日約定房屋產權可先移轉上訴
    人，惟上訴人最遲應於96年11月24日前代償賣方銀行貸款。
    嗣上訴人未依期代償賣方銀行貸款，而系爭復興北路房屋則
    已於96年12月27日移轉登記予上訴人，被上訴人葉淑美於97
    年 4月23日簽署系爭授權書，授權上訴人得出售系爭復興北
    路3號房屋，授權期間自97年5月15日起至97年10月14日止，
    嗣訴外人陳淑菁於98年2月21日以1,845萬元將該房屋出售予
    訴外人李朱卿等事實，為兩造所不爭，復有買賣契約書、協
    議書、所有權狀、授權書等件附卷可稽，堪信為真實。
五、上訴人主張，被上訴人明知系爭江南街房屋有人在屋內燒炭
    自殺，竟惡意矇蔽，致伊受有87萬9,500元之損害，被上訴
    人王涵偉應依民法第354、357、359、360條規定賠償損害及
    減少價金，及被上訴人葉淑美應依民法第535、540、544條
    賠償上開損害，另被上訴人葉淑美已將系爭復興北路 3號房
    屋售予他人，已無法履約而屬給付不能，致伊受有已支付36
    7萬1,751元價金及貸款利息之損害，應依系爭協議書及民法
    第226、229、232條、第259條、第260條之規定賠償等情，
    為被上訴人所否認，並以前揭情詞置辯。經查：
  (一)按物之出賣人對於買受人，應擔保其物依第373條之規定危
    險移轉於買受人時無滅失或減少其價值之瑕疵，亦無滅失或
    減少其通常效用或契約預定效用之瑕疵。但減少之程度，無
    關重要者，不得視為瑕疵。出賣人並應擔保其物於危險移轉
    時，具有其所保證之品質，民法第354條固有明文。又買賣
    因物有瑕疵，而出賣人依民法第354至358條之規定，應負擔
    保之責者，買受人得解除其契約或請求減少其價金；買賣之
    物，缺少出賣人所保證之品質者，買受人得不解除契約或請
    求減少價金，而請求不履行之損害賠償；出賣人故意不告知
    物之瑕疵者亦同，亦為民法第359條、第360條所明定，然應
    由上訴人就前開事實存在負舉證之責。上訴人雖主張，曾有
    第三人於系爭江南街房屋燒炭自殺，該房屋即具有減少價值
    之瑕疵等情，並舉證人即被上訴人王涵偉之前手馬勝宏於原
    審之證言為證。馬勝宏亦證稱：「當時出售的價格是700萬
    元，這價格是低於當時市價相當多，價格這麼低的原因是因
    為房子是凶宅，因為在出售系爭房屋約半年前，我將房子借
    住給我朋友，但我朋友在房子裡燒炭自殺，並在屋內往生。
    」等語，惟依上訴人與被上訴人王涵偉買賣契約所附建物現
    況確認書說明事項6記載「本建物（專有部分）於賣方產權
    持有期間是否曾發生兇殺或自殺致死之情事」等語，可見依
    當事人之意思，系爭江南街房屋是否屬凶宅，係以該建物專
    有部分於賣方即被上訴人王涵偉產權持有期間，是否曾發生
    兇殺或自殺致死之情事以為認定，而縱證人馬勝宏前開證述
    屬實，亦係於被上訴人王涵偉之前手馬勝宏持有產權期間發
    生事故，而非上開契約約定於被上訴人產權持有期間發生兇
    殺或自殺事故，自難認構成契約約定之瑕疵。再上訴人於96
    年1月9日以765萬元價金向被上訴人王涵偉購買系爭江南街
    房屋，嗣於98年7月30日將該屋以該於前開價格之880萬元價
    金出售予訴外人顏嘉慶，獲有115萬元之差價利益，自難證
    明系爭江南街房屋有因前開事故減少其價值而具有瑕疵。雖
    馬勝宏於原審證稱，系爭江南街房屋依其出賣時之市價應為
    10 00多萬元云云，然其亦稱，此係伊詢問房屋仲介的價錢
    （見原審卷第225頁背面），自不足證明該屋斯時確有1千餘
    萬元之市值，難據以認定該房屋具有減少價值之瑕疵。況依
    證人馬勝宏所述，伊係以700萬元出售系爭江南街房屋予被
    上訴人王涵偉，而被上訴人王涵偉以765萬元出售予上訴人
    ，是被上訴人王涵偉並未以證人所稱1千餘萬元之市值出售
    ，即便證人稱該屋市價1千餘萬元屬實，被上訴人王涵偉已
    經以低於市價之價格售予上訴人，已無減少價值之瑕疵可言
    ，是上訴人主張，被上訴人王涵偉應依前開規定負瑕疵擔保
    責任減少價金云云，尚不可採。
  (二)上訴人雖主張，其售出系爭江南街房屋另支付佣金40萬元、
    2年10個月利息47萬6千元、管理費2萬元、房屋稅1萬4千元
    、地價稅1萬2千元、增值稅9萬元，共約13萬6千元。上訴人
    當時以765萬元購入，支付被上訴人葉淑美佣金25萬元，購
    入成本為790萬元，兩次差價為90萬元，扣除支出之101萬2
    千元，上訴人淨損為11萬2千元云云。然上訴人所稱前開支
    出即便屬實，或為該房屋移轉為其所有後，因管理房屋之支
    出，或為購屋時之費用，與系爭江南街房屋之交易價格無涉
    ，上訴人主張應自其出售價格880萬元中扣除，洵不可採。
    又損害賠償之債，以實際上受有損害為成立要件，倘無損害
    ，即不發生賠償問題。系爭江南街房屋既無上訴人主張之瑕
    疵存在，而上訴人出售該房屋猶有獲利，已如前述，上訴人
    迄未舉證證明被上訴人葉淑美處理委任事務有過失致其受有
    何損害，則其分別本於民法第354、357、359、360條，向被
    上訴人王涵偉請求損害賠償及減少價金，及依民法第535、
    540、544條，向被上訴人葉淑美請求損害賠償，並依不真正
    連帶之關係，請求被上訴人給付87萬9,500元，即無理由。
  (三)次按，代理人於代理權限內，以本人名義所為之意思表示，
    直接對本人發生效力，民法第103條第1項定有明文。又代理
    人雖未以本人名義或明示以本人名義為法律行為，惟實際上
    有代理本人之意思，且為相對人所明知或可得而知者，自仍
    應對本人發生代理之效力，此即所謂之「隱名代理」。上訴
    人雖主張，被上訴人葉淑美與伊簽立系爭授權書，授權伊出
    售系爭復興北路488巷1弄3號房地，授權期間自97年5月15日
    起至97年10月14日止，詎被上訴人葉淑美於97年7月8日以伊
    自97年 5月15日起未再繳付貸款本息，而終止授權，而前開
    不動產則於98年 2月21日出售予李朱卿，被上訴人葉淑美已
    無法履約，應賠償其損害云云。然查，系爭授權書雖記載：
    「立授權書人葉淑美同意台北市中山區○○○路488巷1弄3
    號及地下室房屋乙棟，授權給林道彬出售」並由被上訴人葉
    淑美以授權人身份簽名（見原審卷第124頁），然該房屋屬
    訴外人陳淑菁所有，被上訴人葉淑美前於96年10月 4日以訴
    外人陳淑方、陳淑菁代理人身份與上訴人簽訂買賣契約，約
    定以總價3,116萬元出售登記於陳淑方、陳淑菁名下之系爭
    復興北路房屋，雙方約定產權可先移轉上訴人，惟上訴人最
    遲應於96年11月24日前代償賣方銀行貸款。嗣上訴人未依期
    代償賣方銀行貸款，而系爭復興北路房屋則於96年12月27日
    移轉登記予上訴人，已如前述，可見上訴人明知被上訴人葉
    淑美係代理陳淑方、陳淑菁與其簽訂買賣契約。又上訴人與
    被上訴人葉淑美嗣於97年 4月23日簽署系爭協議書，內容記
    載：「立協議書人林道彬與立協議書陳淑方、陳淑菁（共同
    授權人葉淑美以下簡稱乙方）茲就…房屋四棟、土地乙筆共
    同協議如左：…二雙方協議自中華民國97年4月24日起至民
    國97年5月11日止，乙方同意由甲方自行出售，如於期限內
    售出並付清尾款…乙方始辦理交屋…四如甲方97年5月11 日
    前仍無法付清尾款時，雙方同意96年10月4日雙方所簽訂之
    買賣合約書自97年 5月12日起即自動失效，甲方所交付之各
    款項，同意無條件由乙方沒收，並切實遵守產權無條件回復
    原所有權人陳淑菁、陳淑方。」亦由被上訴人葉淑美以共同
    授權人身份簽立（見原審卷第115頁），惟明確記載係由訴
    外人陳淑方、陳淑菁授權葉淑美，同意由上訴人於97年4 月
    24日至97年 5月11日期間出售系爭復興北路房屋，參以系爭
    授權書與系爭協議書係同日所簽立，僅授權標的改為系爭復
    興北路3號房屋，授權期間緊接協議書授權屆滿日即97年5月
    11日後之97年 5月15日起算，足認上訴人顯然明知或可得而
    知系爭授權書係為處理系爭協議書期間屆滿仍未完成協議事
    項，所為之後續授權，應與系爭協議書相同，為系爭復興北
    路 3號房屋之所有人陳淑菁授權被上訴人葉淑美代理其所簽
    訂。是系爭授權書雖未與協議書相同，明示陳淑菁之授權人
    葉淑美等語，惟被上訴人葉淑美實際上有代理本人陳淑菁之
    意思，且為上訴人所明知或可得而知，依前開說明，自仍應
    對陳淑菁發生代理之效力，是系爭復興北路房屋之買賣契約
    、系爭協議書、授權書之法律關係均存在上訴人與訴外人陳
    淑方、陳淑菁之間，而非存在上訴人與被上訴人葉淑美間。
  (四)再訴外人陳淑菁亦於原審證稱：「（提示系爭不動產買賣契
    約書）是我跟他簽立的，是我親自簽名，原證6是我親自簽
    的，有些是葉淑美簽的，有些是我簽的，我有授權葉淑美代
    理簽約，我是契約當事人，因為我在公司又要帶小孩，所以
    不動產買賣的事情就委託給葉淑美代理。」「（提示被證6
    系爭協議書，協議書的事情你是否知道？）我知道，協議書
    的當事人也是我，但我也是授權給葉淑美處理。」「（提示
    系爭授權書，授權書的事情你是否知道？）知道，我授權給
    葉淑美去談，原告把我的房子過戶掉，所以我授權給葉淑美
    去處理整個事情，我是委任葉淑美去處理，至於他要怎麼處
    理就由他決定，只要時間內有辦法把尾款付清就好，被證9
    的授權書是葉淑美簽訂，他有拿給我看…。」「買賣契約和
    協議書的當事人是我，授權書是我委任葉淑美去處理房子的
    事情，由葉淑美以授權人的身份去簽的。」等語（見原審卷
    第19 4頁背面-196頁），堪認被上訴人葉淑美辯稱，伊僅係
    以代理人地位簽立上開文書，並非契約當事人一節，應為可
    採。
  (五)本件系爭復興北路不動產買賣契約書、協議書及授權書之法
    律關係既非存在於上訴人與被上訴人葉淑美間，則上訴人主
    張被上訴人葉淑美為前開契約當事人，系爭復興北路3號房
    屋業已出售他人，被上訴人葉淑美顯已無法履行系爭協議書
    之約定而屬給付不能，因有債務不履行之事由，依系爭協議
    書、授權書之法律關係、民法第226條、第229條、第232條
    、第259條、第260條規定，請求被上訴人葉淑美賠償367萬
    1,751元，均無理由，應予駁回。
六、綜上所述，上訴人依民法第354條、第357條、第359條、第3
    60條、第535條、第540條、第544條規定及不真正連帶關係
    ，請求被上訴人葉淑美或王涵偉給付87萬9,500元，及自起
    訴狀繕本送達翌日起至清償日止按年息5%計算之利息；及依
    系爭協議書、民法第226條、第229條、第232條規定，並追
    加系爭授權書約定、民法第259條、第260條規定，請求被上
    訴人葉淑美給付367萬1,751元及同上計算之法定遲延利息，
    均無理由，不應准許。其假執行之聲請亦失所附麗，應併予
    駁回。原審為上訴人敗訴之判決，及駁回其假執行之聲請，
    並無不合。上訴意旨指摘原判決不當，聲明廢棄改判，為無
    理由，應併其追加之訴予以駁回。
七、兩造其餘攻擊防禦方法及未經援用之證據，經本院審酌後認
    均與本判決之論斷不生影響，爰不逐一論駁，併予敘明。
八、據上論結，本件上訴及追加之訴均為無理由。依民事訴訟法
    第449條第1項、第78條，判決如主文。
中    華    民    國   100    年    9     月    6     日
                    民事第十一庭
                        審判長法  官  呂太郎
                              法  官  徐福晉
                              法  官  詹文馨
正本係照原本作成。
如不服本判決，應於收受送達後20日內向本院提出上訴書狀，其
未表明上訴理由者，應於提出上訴後20日內向本院補提理由書狀
（均須按他造當事人之人數附繕本）上訴時應提出委任律師或具
有律師資格之人之委任狀；委任有律師資格者，另應附具律師資
格證書及釋明委任人與受任人有民事訴訟法第466條之1 第1項但
書或第 2項（詳附註）所定關係之釋明文書影本。如委任律師提
起上訴者，應一併繳納上訴審裁判費。
中    華    民    國   100    年    9     月    13    日
                              書記官  洪秋帆
附註：
民事訴訟法第466條之1（第1項、第2項）：
對於第二審判決上訴，上訴人應委任律師為訴訟代理人。但上訴
人或其他法定代理人具有律師資格者，不在此限。
上訴人之配偶、三親等內之血親、二親等內之姻親，或上訴人為
法人、中央或地方機關時，其所屬專任人員具有律師資格並經法
院認為適當者，亦得為第三審訴訟代理人。